ACORDAO-COMPLETO-2485472

ACÓRDÃO 11059/2021 ATA 28/2021 - PRIMEIRA CÂMARA

VISTOS, relatados e discutidos estes autos de recurso de reconsideração interposto por reconsideração interposto por Marco Antônio Rodrigues de Sousa, contra o Acórdão 7556/2019-TCU-Primeira Câmara, que julgou irregulares suas contas, condenando-o em débito e aplicando-lhe multa.
ACORDAM os Ministros do Tribunal de Contas da União, reunidos em sessão da Primeira Câmara, com fundamento nos artigos 32, inciso I, e 33, da Lei 8.443/1992, ante as razões expostas pelo Relator, em: 
9.1. conhecer do recurso de reconsideração, para, no mérito, dar-lhe provimento;
9.2. excluir Marco Antonio Rodrigues de Sousa e Manoel Erivaldo Caldas dos Santos da presente tomada de contas especial;
9.3. tornar insubsistente os itens 9.2 e subitens e 9.3 do Acórdão 7556/2019-TCU-Primeira Câmara;
9.4. com fundamento nos arts. 1º, inciso I, 16, inciso III, alíneas "b" e "c", e § 2º, da Lei 8.443/1992, c/c os arts. 19 e 23, inciso III, da mesma lei, e com os arts. 1º, inciso I, 209, inciso III, e § 5º, 210 e 214, inciso III, do Regimento Interno/TCU, julgar irregulares as contas de Antônio Emetério Batista (CPF XXX.080.123-XX) , na condição de exsecretário municipal de administração de Cantanhede/MA; de Chêlia Maria Silva (CPF XXX.461.503-XX) , na condição de exsecretária municipal de saúde de Cantanhede/MA, e de Cláudia Melo Coelho (CPF XXX.535.393-XX) , na condição de exsecretária municipal de saúde de Cantanhede/MA, e condená-los, em solidariedade, ao pagamento das quantias a seguir especificadas, com a fixação do prazo de quinze dias, a contar das notificações, para comprovarem, perante este Tribunal (art. 214, inciso III, alínea "a", do Regimento Interno) , o recolhimento das dívidas aos cofres do Fundo Nacional de Saúde, atualizadas monetariamente e acrescidas dos juros de mora, calculados a partir das datas discriminadas até a data dos recolhimentos, na forma prevista na legislação em vigor:
9.4.1. débito de responsabilidade solidária de Antônio Emetério Batista (CPF XXX.080.123-XX) e de Cláudia Melo Coelho (CPF XXX.535.393-XX) :
	VALOR (R$) 
	DATA
	D/C

	    6.624,94 
	03/05/2010
	D

	    1.619,83 
	12/05/2010
	D

	    5.005,11 
	13/05/2010
	D

	   17.485,93 
	23/06/2010
	D

	   30.679,49 
	09/05/2011
	D

	   11.948,15 
	05/10/2011
	D

9.4.2. débito de responsabilidade de Cláudia Melo Coelho (CPF XXX.535.393-XX) :
	VALOR (R$) 
	DATA
	D/C

	   64.170,00 
	21/02/2013
	D

	    6.690,00 
	21/02/2013
	D

	    6.690,00 
	02/10/2013
	D

	   21.390,00 
	24/10/2013
	D

	   10.695,00 
	28/11/2013
	D

	   10.695,00 
	24/12/2013
	D

	   10.695,00 
	24/01/2014
	D

	    3.345,00 
	24/01/2014
	D

9.4.3. débito de responsabilidade de Chêlia Maria Silva (CPF XXX.461.503-XX) :
	VALOR (R$) 
	DATA
	D/C

	   74.865,00 
	21/03/2013
	D

	   10.035,00 
	21/03/2013
	D

	   53.475,00 
	22/04/2013
	D

	   10.035,00 
	03/05/2013
	D

	    6.690,00 
	23/05/2013
	D

	   21.390,00 
	24/05/2013
	D

	    6.690,00 
	25/06/2013
	D

	   21.390,00 
	25/07/2013
	D

	   10.035,00 
	25/07/2013
	D

	   21.390,00 
	26/08/2013
	D

	   10.035,00 
	26/08/2013
	D

	   21.390,00 
	24/09/2013
	D

9.5. aplicar a Antônio Emetério Batista (CPF XXX.080.123-XX) , Chêlia Maria Silva (CPF XXX.461.503-XX) e Cláudia Melo Coelho (CPF XXX.535.393-XX) , individualmente, a multa prevista no art. 57 da Lei 8.443/1992 c/c o art. 267 do Regimento Interno/TCU, nos valores adiante discriminados, com a fixação do prazo de quinze dias, a contar das notificações, para comprovarem, perante este Tribunal (art. 214, inciso III, alínea "a", do Regimento Interno) , o recolhimento das dívidas aos cofres do Tesouro Nacional, atualizadas monetariamente desde a data deste acórdão até a dos efetivos recolhimentos, se forem pagas após o vencimento, na forma da legislação em vigor:
	Responsável
	Valor (R$) 

	Antônio Emetério Batista
	4.600,00

	Chêlia Maria Silva
	40.000,00

	Cláudia Melo Coelho
	40.000,00

9.6. autorizar, desde logo, nos termos do art. 28, inciso II, da Lei 8.443/1992, a cobrança judicial das dívidas, caso não atendidas as notificações; e
9.7. encaminhar cópia desta deliberação ao Procurador-Chefe da Procuradoria da República no Estado do Maranhão, nos termos do § 3º do art. 16 da Lei 8.443/1992 c/c o § 7º do art. 209 do Regimento Interno do TCU, para adoção das medidas cabíveis.

Recurso de reconsideração em tomada de contas especial.

Primeira Câmara

Prefeitura Municipal de Cantanhede - MA.

3. Interessados/Responsáveis/Recorrentes:
3.1. Interessado: Fundo Nacional de Saúde - MS (00.530.493/0001-71)
3.2. Responsáveis: Antonio Emeterio Batista (XXX.080.123-XX); Chelia Maria Silva (XXX.461.503-XX); Claudia Melo Coelho (XXX.535.393-XX); Manoel Erivaldo Caldas dos Santos (XXX.621.203-XX); Marco Antonio Rodrigues de Sousa (XXX.176.743-XX)
3.3. Recorrente: Marco Antonio Rodrigues de Sousa (XXX.176.743-XX).

13.1. Ministros presentes: Benjamin Zymler (na Presidência), Walton Alencar Rodrigues (Relator), Vital do Rêgo e Jorge Oliveira.
13.2. Ministros-Substitutos presentes: Augusto Sherman Cavalcanti e Weder de Oliveira.

WALTON ALENCAR RODRIGUES

Ministro-Substituto Augusto Sherman Cavalcanti.

Adoto, como relatório, a instrução da unidade técnica (peças 140-142) , que contou com a anuência do Ministério Público junto ao TCU (peça 143) :
1.	Trata-se de recurso de reconsideração interposto por Marco Antônio Rodrigues de Sousa (peça 97) , ex-secretário municipal de Cantanhede/MA, contra o Acórdão 7556/2019-TCU-Primeira Câmara (peça 69) , rel. Ministro-Substituto Augusto Sherman Cavalcanti.
1.1.	A deliberação recorrida apresenta o seguinte teor:
ACORDAM os Ministros do Tribunal de Contas da União, reunidos em sessão da Primeira Câmara, ante as razões expostas pelo Relator, em:
9.1. considerar revéis o Sr. Antônio Emetério Batista e as Sras. Chêlia Maria Silva e Cláudia Melo Coelho, para todos os efeitos, dando-se prosseguimento ao processo, com fulcro no art. 12, § 3º, da Lei 8.443/92;
9.2. com fundamento nos arts. 1º, inciso I, 16, inciso III, alíneas "b" e "c", e § 2º, da Lei 8.443/1992, c/c os arts. 19 e 23, inciso III, da mesma lei, e com os arts. 1º, inciso I, 209, inciso III, e § 5º, 210 e 214, inciso III, do Regimento Interno/TCU, julgar irregulares as contas do Sr. Antônio Emetério Batista (CPF XXX.080.123-XX) , na condição de ex¿secretário municipal de administração de Cantanhede/MA; do Sr. Manoel Erivaldo Caldas dos Santos (CPF XXX.621.203-XX) , na condição de ex¿secretário municipal de governo de Cantanhede/MA; do Sr. Marco Antônio Rodrigues de Souza (CPF XXX.176.743-XX) , na condição de ex¿secretário municipal de governo de Cantanhede/MA; da Sra. Chêlia Maria Silva (CPF XXX.461.503-XX) , na condição de ex¿secretária municipal de saúde de Cantanhede/MA, e da Sra. Cláudia Melo Coelho (CPF XXX.535.393-XX) , na condição de ex¿secretária municipal de saúde de Cantanhede/MA, e condená-los, em solidariedade, ao pagamento das quantias a seguir especificadas, com a fixação do prazo de quinze dias, a contar das notificações, para comprovarem, perante este Tribunal (art. 214, inciso III, alínea "a", do Regimento Interno) , o recolhimento das dívidas aos cofres do Fundo Nacional de Saúde, atualizadas monetariamente e acrescidas dos juros de mora, calculados a partir das datas discriminadas até a data dos recolhimentos, na forma prevista na legislação em vigor:
9.2.1. débito de responsabilidade solidária do Sr. Emetério Batista (CPF XXX.080.123-XX) , do Sr. Manoel Erivaldo Caldas dos Santos (CPF XXX.621.203-XX) e da Sra. Cláudia Melo Coelho (CPF XXX.535.393-XX) :
	
	Valor Original (R$) 
	Data da Ocorrência  
		Valor Original (R$) 
	Data da Ocorrência  

	    6.624,94 
	03/05/2010 
		    5.005,11 
	13/05/2010 

	    1.619,83 
	12/05/2010 
		   17.485,93 
	23/06/2010 

9.2.2. débito de responsabilidade solidária do Sr. Antônio Emetério Batista (CPF XXX.080.123-XX) , do Sr. Marco Antônio Rodrigues de Souza (CPF XXX.176.743-XX) e da Sra. Cláudia Melo Coelho (CPF XXX.535.393-XX) : 
	Valor Original (R$) 
	Data da Ocorrência  
		Valor Original (R$) 
	Data da Ocorrência  

	   30.679,49 
	09/05/2011 
		   10.695,00 
	 	24/12/2013 

	   11.948,15 
	05/10/2011 
		   10.695,00 
	 	24/01/2014 

	   64.170,00 
	21/02/2013 
		    6.690,00 
	 	21/02/2013 

	   21.390,00 
	24/10/2013 
		    6.690,00 
	 	02/10/2013 

	   10.695,00 
	28/11/2013 
		    3.345,00 
	 	24/01/2014 

9.2.3. débito de responsabilidade solidária do Sr. Emetério Batista (CPF XXX.080.123-XX) , do Sr. Marco Antônio Rodrigues de Souza (CPF XXX.176.743-XX) e da Sra. Chêlia Maria Silva (CPF XXX.461.503-XX) :
	Valor Original (R$) 
	Data da Ocorrência  
		Valor Original (R$) 
	Data da Ocorrência  

	   74.865,00 
	 	21/03/2013 
		   10.035,00 
	 	21/03/2013 

	   53.475,00 
	 	22/04/2013 
		   10.035,00 
	 	03/05/2013 

	   21.390,00 
	 	24/05/2013 
		    6.690,00 
	 	23/05/2013 

	   21.390,00 
	 	25/07/2013 
		    6.690,00 
	 	25/06/2013 

	   21.390,00 
	 	26/08/2013 
		   10.035,00 
	 	25/07/2013 

	   21.390,00 
	 	24/09/2013 
		   10.035,00 
	 	26/08/2013 

9.3. aplicar aos Srs. Antônio Emetério Batista (CPF XXX.080.123-XX) , Manoel Erivaldo Caldas dos Santos (CPF XXX.621.203-XX) e Marco Antônio Rodrigues de Sousa (CPF XXX.176.743-XX) e às Sras. Chêlia Maria Silva (CPF XXX.461.503-XX) e Cláudia Melo Coelho (CPF XXX.535.393-XX) , individualmente, a multa prevista no art. 57 da Lei 8.443/1992 c/c o art. 267 do Regimento Interno/TCU, nos valores adiante discriminados, com a fixação do prazo de quinze dias, a contar das notificações, para comprovarem, perante este Tribunal (art. 214, inciso III, alínea "a", do Regimento Interno) , o recolhimento das dívidas aos cofres do Tesouro Nacional, atualizadas monetariamente desde a data deste acórdão até a dos efetivos recolhimentos, se forem pagas após o vencimento, na forma da legislação em vigor:
		Responsável 
	Valor (R$) 

	Antônio Emetério Batista 
	30.000,00 

	Manoel Erivaldo Caldas dos Santos 
	30.000,00 

	Marco Antônio Rodrigues de Sousa 
	30.000,00 

		Responsável 
	Valor (R$) 

	Chêlia Maria Silva 
	40.000,00 

	Cláudia Melo Coelho 
	40.000,00 

9.4. autorizar, desde logo, nos termos do art. 28, inciso II, da Lei 8.443/1992, a cobrança judicial das dívidas, caso não atendidas as notificações; e
9.5. encaminhar cópia desta deliberação ao Procurador-Chefe da Procuradoria da República no Estado do Maranhão, nos termos do § 3º do art. 16 da Lei 8.443/1992 c/c o § 7º do art. 209 do Regimento Interno do TCU, para adoção das medidas cabíveis. 
HISTÓRICO
2.	Cuidam os autos de tomada de contas especial instaurada pela diretoria executiva do Fundo Nacional de Saúde em desfavor dos Srs. Antônio Emetério Batista, Marco Antônio Rodrigues de Sousa e Manoel Erivaldo Caldas dos Santos e das Sras. Cláudia Melo Coelho e Chêlia Maria Silva, na condição de ex-secretários (as) municipais de Cantanhede/MA, em razão da não comprovação da regular aplicação dos recursos repassados pela União à Prefeitura Municipal de Cantanhede/MA nos exercícios de 2010, 2011, 2013 e 2014, na modalidade fundo a fundo.
2.1.	De acordo com o Relatório de Auditoria 937/2017, de 28/9/2017 (peça 34) , do Ministério da Transparência e Controladoria-Geral da União (CGU) , a TCE foi instaurada pelo Fundo Nacional de Saúde (FNS) em razão de irregularidades na documentação exigida para a prestação de contas dos recursos repassados à Prefeitura Municipal de Cantanhede/MA nos exercícios de 2010, 2011, 2013 e 2014, cuja motivação foi materializada pela constatação de irregularidades na comprovação da utilização dos recursos, conforme apontado no Relatório de Auditoria 13.794-MS/SGEP/Denasus, de 11/6/2014 (peça 30) , e resumido no Relatório Completo do Tomador de Contas Especiais 99/2017, de 26/5/2017 (peça 33) . 
2.2. 	Em 28/9/2017, a CGU emitiu o Relatório de Auditoria 92/2017 (peça 34) , em concordância com o relatório do tomador de contas, concluindo que os Srs. Antônio Emetério Batista, Chêlia Maria Silva, Cláudia Melo Coelho, Manoel Erivaldo Caldas dos Santos e Marco Antônio Rodrigues de Sousa encontravam-se solidariamente em débito com a Fazenda Nacional pela importância de R$ 475.173,45, em valores originais.
2.3. 	O certificado de auditoria (peça 35) e o parecer do dirigente do órgão de controle interno (peça 36) concluíram pela irregularidade das presentes contas.
2.4. 	Em 13/10/2017, o Ministro de Estado da Saúde atestou haver tomado conhecimento das conclusões contidas no relatório e certificado de auditoria, bem como do parecer conclusivo do dirigente do órgão de controle interno, e determinou o encaminhamento do processo ao TCU (peça 37) .
2.5. 	No âmbito do Tribunal, foi promovida a citação solidária dos responsáveis, consoante delimitação das responsabilidades à peça 3 e à peça 33, p. 3.  
2.6. 	Embora regularmente citados (peças 50, 51 a 57, 52, 60 e 61) , apenas os Srs. Manoel Erivaldo Caldas dos Santos e Marco Antônio Rodrigues de Sousa apresentaram alegações de defesa (peças 58 e 59) . 
2.7. 	O Sr. Antônio Emetério Batista e as Sras. Chêlia Maria Silva e Cláudia Melo Coelho, ao deixarem de atender às notificações, foram considerados revéis, nos termos do art. 12, § 3º, da Lei 8.443/1992.
2.8.	Após examinar as alegações de defesa apresentadas, a Secex/TCE propôs, com a chancela do Ministério Público de Contas (peça 68) , julgar irregulares as presentes contas, condenando os responsáveis ao débito apurado nos autos - consoante os períodos de gestão -, aplicando-se a multa estatuída no art. 57 da Lei Orgânica (peça 65) .
2.9.	O Tribunal de Contas da União proferiu o Acórdão 7556/2019-TCU-Primeira Câmara (peça 69) .
2.10.	Inconformado, o Sr. Marco Antônio Rodrigues de Sousa interpôs recurso de reconsideração contra a decisão condenatória.
EXAME DE ADMISSIBILIDADE
3.	Reitera-se o exame preliminar de admissibilidade (peças 104-105) , ratificado à peça 107 pelo Relator, Min. Walton Alencar Rodrigues, que concluiu pelo conhecimento do recurso de reconsideração interposto por Marco Antônio Rodrigues de Sousa, suspendendo-se os efeitos dos itens 9.2, 9.2.2, 9.2.3, 9.3 e 9.4 do Acórdão 7556/2019-TCU-Primeira Câmara e os estendendo para os demais devedores solidários, com fundamento nos artigos 32, inciso I, e 33 da Lei 8.443/1992.
EXAME TÉCNICO
4.	Delimitação do recurso
4.1.	Constituem objeto do recurso as seguintes questões: 
a) ausência de responsabilidade do Sr. Marco Antônio Rodrigues de Sousa; 
	b) violação ao princípio da proporcionalidade.  
Da ausência de responsabilidade
5. 	O recorrente defende a ausência de sua responsabilidade com base nos seguintes argumentos: 
	a) na ocasião dos repasses, era secretário municipal e como tal tinha responsabilidade limitada à aplicação dos recursos e à correspondente prestação de contas (peça 97, p. 7) ;
b) não praticou atos irregulares com os recursos repassados pela União à Prefeitura Municipal de Cantanhede/MA nos exercícios de 2010, 2011, 2013 e 2014 (peça 97, p. 7) ;
c) não possui os documentos relativos aos recursos fiscalizados pela presente tomada de contas especial visto que não tinha a obrigação de mantê-los em arquivo pessoal (peça 97, p. 8) ;
d) no exercício de sua atividade de secretário municipal, não fazia parte da área da saúde, não lhe cabendo conferir a regular aplicação de recursos (peça 97, p. 8) ;
e) não causou dano ao erário e agiu sob o comando do então prefeito municipal com lisura, legalidade, boa-fé, ética e profissionalismo (peça 97, p. 8) ;
f) prestou contas devidamente e acompanhou as obras durante o seu mandato; cabia ao seu sucessor a responsabilidade pela prestação de contas final dos recursos repassados (peça 97, p. 9) ;
g) as verbas repassadas foram aplicadas de acordo com o interesse público, nos períodos a que se destinavam, o que afasta a acusação do desvio ou de não aplicação de verbas (peça 97, p. 10) ;
h) agiu dentro da legalidade e sem causar prejuízo ao erário (peça 97, p. 10) ;
i) seus atos praticados como secretário municipal foram precedidos de inúmeros pareceres técnicos de outras autoridades (peça 97, p. 12) ;
j) a jurisprudência do TCU reconhece a impossibilidade de atribuir responsabilidade aos gestores quando ausente o nexo de causalidade entre o dano e o comportamento do agente (peça 97, p. 12) .
Análise
6. 	O Sr. Marco Antônio Rodrigues de Sousa teve as contas julgadas irregulares, com a condenação solidária ao pagamento do débito correspondente a R$ 727.971,41 (valor total das dívidas atualizadas monetariamente e acrescidas dos juros de mora até 19/10/2019) , além da multa prevista no art. 57 da Lei nº 8.443/1992, sob o valor de R$ 30.000,00, em razão da não comprovação da regular aplicação dos recursos repassados pela União à Prefeitura Municipal de Cantanhede/MA nos exercícios de 2010, 2011, 2013 e 2014, na modalidade fundo a fundo (peça 81) .
6.1.	Consoante o Relatório de Auditoria 937/2017, de 28/9/2017 (peça 34) , do Ministério da Transparência e Controladoria-Geral da União (CGU) , irregularidades na comprovação da utilização dos recursos, totalizando R$ 475.153,45 (valor histórico) , conforme apontado no Relatório de Auditoria 13.794-MS/SGEP/Denasus, de 11/6/2014 (peça 30) , motivaram a instauração da tomada de contas especial. 
6.2.	A tabela transcrita a seguir, constante do Relatório Completo do Tomador de Contas Especial n. 99/217 (peça 33, p. 2) , detalha as irregularidades e a quantificação do dano ao erário: 
	Data do Fato Gerador
	Valor (R$) 
	Irregularidade e Fundamentação

	03/05/2010
	    6.624,94
	
	12/05/2010
	    1.619,83
	Ausência de documentação comprobatória da despesa.

	13/05/2010
	    5.005,11
	
	23/06/2010
	  17.485,93
	Lei n° 4.320/1964, artigo 63, §§ 1° e 2°;

	09/05/2011
	  30.679,49
	Decreto 93.872/ 1986, art. 36, § 2°; e 

	05/10/2011
	  11.948,15
	Constituição Federal, art. 70, Parágrafo

	Total Parcial
	  73.363,45
	
	21/02/2013
	  64.170,00
	
	21/03/2013
	  74.865,00
	
	22/04/2013
	  53.475,00 
	Ausência de apresentação de produção e registros de pagamento a 

	24/05/2013
	  21.390,00 
	profissional médico da equipe ESF, evidenciando a falta de profissional 

	25/07/2013
	  21.390,00 
	médico em seis equipes de Saúde da Família por período superior a 

	26/08/2013
	  21.390,00 
	sessenta dias, máximo permitido pela legislação.

	24/09/2013
	  21.390,00 
	
	24/10/2013
	  21.390,00 
	Portaria GM/MS 2.488, de 21/10/2011, Anexo A, Inciso I;

	28/11/2013
	  10.695,00 
	Lei n° 4.320/1964, artigo 63, §§ 1° e 2°; e

	24/12/2013
	  10.695,00 
	Decreto 93.872/ 1986, art. 36, § 2°.

	24/01/2014
	  10.695,00 
	
	Total Parcial
	331.545,00
	
	21/02/2013
	    6.690,00 
	
	21/03/2013
	   10.035,00 
	Ausência de apresentação de produção e registros de pagamento a 

	03/05/2013
	   10.035,00 
	profissional odontólogo da equipe ESB, evidenciando a falta de 

	23/05/2013
	     6.690,00 
	profissional médico em seis equipes de Saúde da Família por período 

	25/06/2013
	     6.690,00 
	superior a sessenta dias, máximo permitido pela legislação.

	25/07/2013
	   10.035,00 
	
	26/08/2013
	   10.035,00 
	Portaria GM/MS 2.488, de 21/10/2011, Anexo A, Inciso I;

	02/10/2013
	     6.690,00 
	Lei n° 4.320/1964, artigo 63, §§ 1° e 2°; e

	24/01/2014
	     3.345,00 
	Decreto 93.872/ 1986, art. 36, § 2°.

	Total Parcial
	   70.245,00 
	
	Total Geral
	 475.153,45 
	
6.3. 	A responsabilidade dos agentes está especificada no item IV do relatório do tomador de contas especial (peça 33, p. 3) , segundo o qual o Sr. Marco Antônio Rodrigues de Sousa foi responsabilizado, uma vez que exerceu, no município de Cantanhede/MA, a função de secretário municipal de governo nos períodos de 1/3/2011 a 31/12/2012 e 2/1/2013 a 11/6/2014. 
6.4.	Quanto à movimentação dos recursos do Sistema Único de Saúde (SUS) , a Lei 8.080/1990 dispõe, no inciso III do art. 9° combinado com o § 2° do art. 32, que cabe ao gestor municipal de saúde atuar como ordenador de despesas dos recursos do Fundo Municipal de Saúde, isto é, os recursos repassados pelo FNS aos municípios devem ser geridos pelo secretário municipal de saúde ou por secretário com atribuição equivalente.
6.5. 	Contudo, no município de Cantanhede/MA, os recursos do FMS eram geridos conjuntamente pelos secretários municipais de administração e finanças e de governo de acordo com a constatação 308023 do relatório de auditória do Denasus (peça 30, p. 1) a seguir transcrita: 
A gestão dos recursos do Fundo Municipal de Saúde é exercida pelo Secretário Municipal de Administração e Finanças, António Emetério Batista juntamente com o Secretário Municipal de Governo, Manoel Erivaldo Caldas dos Santos, conforme consta nas Declarações com data de 13/02/2014, emitidas pela Secretária Municipal de Saúde, Cláudia Melo Coelho, nos Decretos n° 006/2009, n° 007/2009, n° 003/2011 e Portaria n° 015/2013, assinados pelo Prefeito Municipal, Jose Martinho dos Santos Barros, designando os Secretários Municipais de Administração e Finanças e de Governo para exercerem a função de Ordenadores de Despesas da Prefeitura Municipal de Cantanhede, o que contraria o inciso III do art. 9°, combinado com o § 2° do art. 32 da Lei n° 8.080/1990, no que se refere a movimentação dos recursos do SUS, devendo o Gestor Municipal de Saúde atuar como ordenador de despesas dos recursos do Fundo Municipal de Saúde (grifos acrescidos) . 
6.6.	Logo, a gestão dos recursos do FMS do município de Cantanhede/MA não era gerida somente pelo secretário municipal de saúde, mas em conjunto com os secretários municipais de administração e finanças e de governo por determinação do prefeito municipal José Martinho dos Santos Barro (Decretos 006 e  007/2009, 003/2011 e na Portaria 015/2013 à peça 3, p. 1-16) . 
6.7.	No caso concreto, a conduta irregular do Sr. Marco Antônio Rodrigues de Sousa decorre do fato de ter assinado notas de empenho, demonstrando a sua atuação, juntamente com os demais secretários municipais, no cometimento das irregularidades apontadas pela equipe de auditoria do Denasus (peça 30, p. 1) , conforme pode verificado nos autos: peça 11, p. 29 e 40; peça 13, p. 13, 23, 35 e 45; peça 14, p. 6, 21, 33 e 46; peça 15, p. 7, 19, 34 e 46; peça 16, p. 14, 24, 34 e 43; peça 19, p. 3, 13, 32 e 44; peça 20, p. 21, 31 e 40; peça 21, p. 17, 27 e 36; peça 22, p. 9, 17, 26 e 35; peça 23, p. 5, 17, 28, 38 e 47. 
6.8.	Cabe destacar que o Sr. Marco Antônio Rodrigues de Sousa foi designado ordenador de despesas da Prefeitura Municipal de Cantanhede/MA (peça 3, p. 13) e tal circunstância afasta as alegações de responsabilidade limitada quanto à aplicação e à prestação de contas dos recursos percebidos. Segundo o Tribunal, o ordenador de despesas tem o dever de verificar a legalidade e a legitimidade dos documentos geradores de despesa, não sendo sua assinatura mera formalidade, assim como de acompanhar e fiscalizar a atuação de seus subordinados (Acórdão 635/2017-TCU-Plenário, Rel. Min. Aroldo Cedraz) . 
6.9. 	Uma vez materializada a culpabilidade do recorrente, mostram-se descabidas as alegações de boa-fé e de inexistência de ilegalidade, benefício pessoal e nexo de causalidade entre a sua conduta e a irregularidade que ocasionou o dano. A responsabilidade dos jurisdicionados perante o TCU é de natureza subjetiva, caracterizada mediante a presença de simples culpa stricto sensu, sendo desnecessária a caracterização de conduta dolosa ou má-fé do gestor para que este seja responsabilizado. Desse modo, é suficiente a quantificação do dano, a identificação da conduta do responsável que caracterize sua culpa, seja por imprudência, imperícia ou negligência, e a demonstração do nexo de causalidade entre a conduta culposa (stricto sensu) e a irregularidade que ocasionou o dano ao erário, conforme assentado na jurisprudência desta Corte, a exemplo do Acórdão 2420/2015-TCU-Plenário, Rel. Min. Benjamin Zymler.
6.10. 	No caso concreto, o recorrente fora condenado precisamente pela comprovação de existência de culpa strictu sensu, eis que assinou notas de empenho que causaram prejuízo ao erário, sem observar o dever de cuidado com a gestão dos recursos públicos que lhe foram confiados. 
6.11. 	As alegações de que agiu a comando do prefeito municipal ou de acordo com pareceres técnicos também não favorecem o recorrente.  De acordo com o Tribunal, a função de ordenador de despesa não está adstrita ao mero acatamento ou acolhimento das solicitações de outras instâncias administrativas, porquanto deve representar um verdadeiro controle da regularidade e da legalidade da despesa pública (Acórdão 1568/2015-TCU-Segunda Câmara, Rel. Min. Ana Arraes) .
6.12.	A alegação de que não lhe cabia o dever de guarda e não teria acesso aos documentos relativos aos recursos fiscalizados, inviabilizando a prestação de contas, não pode ser aceita. Uma vez que praticou atos de gestão relacionados aos recursos do FMS de Cantanhede/MA, em razão de decretos e portarias emitidos pelo então prefeito municipal, cabe ao recorrente a obrigação de prestar contas dos recursos que lhes foram confiados.   
6.13. 	As jurisprudências pacíficas do TCU e do Supremo Tribunal Federal são no sentido de que, nos processos de contas que tramitam nesta Casa, compete ao gestor o ônus da prova da boa e regular aplicação dos recursos públicos que lhe são confiados. Esse entendimento é decorrência do art. 70, parágrafo único, da Constituição Federal, in verbis:
"Prestará contas qualquer pessoa física ou jurídica, pública ou privada, que utilize, arrecade, guarde, gerencie ou administre dinheiros, bens e valores públicos ou pelos quais a União responda, ou que, em nome desta, assuma obrigações de natureza pecuniária".
6.14.	Ademais, o art. 93 do Decreto-Lei 200/1967 preceitua que "Quem quer que utilize dinheiros públicos terá que justificar seu bom e regular emprego na conformidade das leis, regulamentos e normas emanadas das autoridades administrativas competentes". Na mesma linha o art. 39 de Decreto 93.872/1986 disciplina que "Responderão pelos prejuízos que acarretarem à Fazenda Nacional, o ordenador de despesas e o agente responsável pelo recebimento e verificação, guarda ou aplicação de dinheiros, valores e outros bens públicos".
6.15. 		Logo, a conduta do Sr. Marco Antônio Rodrigues de Sousa foi devidamente comprovada visto que concorreu para as irregularidades apontadas por este Tribunal, devendo ser responsabilizado e condenado ao pagamento do débito apurado, bem como merece a aplicação da multa individual de que trata o art. 57 da Lei 8443/1992.
6.16.	Dessa forma, deve ser rejeitada alegação de ausência de responsabilidade.
Da violação ao princípio da proporcionalidade 
7. 	O recorrente defende que houve violação ao princípio da proporcionalidade quanto à sanção imposta no acórdão recorrido com base nos seguintes argumentos: 
a) o caso concreto deve observância ao princípio da proporcionalidade, que visa evitar restrições desnecessárias ou abusivas aos direitos constitucionais, impondo a busca da solução menos onerosa para os direitos e liberdades previstas no ordenamento jurídico (peça 97, p. 16) ;
b) a sanção imposta no acórdão recorrido desobedece a todas as proporções estabelecidas pelo direito, ultrapassando os limites da razoabilidade e proporcionalidade, impelindo ao entendimento da nulidade do julgado (peça 97, p. 17) .
Análise
8. 	No exame da matéria, não se identifica nenhuma ilegalidade ou desproporcionalidade na imputação do débito e na dosimetria da multa. Ademais, a gradação da pena é questão afeta ao julgador.
8.1. 	Nesse ponto, também é oportuno colacionar manifestação da Ministra Ana Arraes, exarada no voto condutor do Acórdão 1340/2012-TCU-Plenário, de que a gradação no valor da multa aplicada ao gestor, em atendimento ao princípio da proporcionalidade, leva em consideração a atribuição do exercício do cargo e se a sua atuação/omissão se deu em parte ou em todo o período em que a irregularidade foi perpetrada. Já segundo o enunciado do Acórdão 2662/2015-TCU-Segunda Câmara, Rel. Min. Vital do Rêgo, "a proporcionalidade da multa do art. 57 da Lei 8.443/1992 em relação ao débito é decorrente do grau de reprovabilidade das condutas praticadas".
8.2. 	No que diz respeito ao questionamento de falta de proporcionalidade da pena aplicada, pode-se esclarecer a defesa que a sanção de multa aplicada às recorrentes, cujo valor foi de R$ 30.000,00, teve por fundamento o art. 57, normativo que se amolda com perfeição ao caso concreto, onde houve o julgamento em débito do responsável. 
8.3. 	Multa, esta, que será valorada em até cem por cento do valor atualizado do dano causado ao Erário. Portanto, à luz desse dispositivo, o valor aplicado de R$ 30.000,00 corresponde a cerca de 10 % do valor do débito corrigido (R$ 293.717,25, atualizado monetariamente até 19/10/2019 com juros de mora) . Logo, a imputação se encontra dentro dos parâmetros estabelecidos pela Lei Orgânica do TCU e, por consectário lógico, dentro dos propósitos dos princípios da razoabilidade e da proporcionalidade, sendo legal e regimentalmente embasada. 
8.4. 	Portanto, verifica-se que a dosimetria aplicada se mostra bastante razoável e proporcional à gravidade apontada, além de se inserir perfeitamente na margem discricionária legalmente conferida a esta Casa para a realização efetiva do controle externo no âmbito da administração pública federal.
CONCLUSÃO
9.	Da análise do recurso apresentado, conclui-se que:
	a)  deve ser rejeitada alegação de ausência de responsabilidade, uma vez que a conduta do Sr. Marco Antônio Rodrigues de Sousa foi devidamente comprovada visto que concorreu para as irregularidades apontadas por este Tribunal, devendo ser responsabilizado e condenado ao pagamento do débito apurado, bem como merece a aplicação da multa individual de que trata o art. 57 da Lei 8443/1992;
	b) a multa aplicada se mostra bastante razoável e proporcional à gravidade apontada, além de se inserir perfeitamente na margem discricionária legalmente conferida a esta Casa para a realização efetiva do controle externo no âmbito da administração pública federal.
PROPOSTA DE ENCAMINHAMENTO
10.	Ante o exposto, submete-se à consideração superior a presente análise do recurso de reconsideração interposto por Marco Antônio Rodrigues de Sousa contra o Acórdão 7556/2019-TCU-Primeira Câmara, propondo-se, com fundamento nos artigos 32, inciso I, e 33, da Lei 8.443/1992, c/c o artigo 285 do RI/TCU:
	a) conhecer do recurso interposto e, no mérito, negar-lhe provimento; 
	b) dar ciência da deliberação que vier a ser adotada à Procuradoria da República no Estado do Maranhão, ao recorrente e aos demais interessados.

8.1. José Alberto Santos Penha (7.221/OAB-MA), representando Marco Antonio Rodrigues de Sousa.

Procurador Marinus Eduardo De Vries Marsico.

TOMADA DE CONTAS ESPECIAL. IRREGULARIDADE. DÉBITO MULTA. RECURSO DE RECONSIDERAÇÃO. CONHECIMENTO. PROVIMENTO.

TOMADA DE CONTAS ESPECIAL (TCE)

Secretaria de Recursos (Serur); Secretaria de Controle Externo de Tomada de Contas Especial (SecexTCE).

Conheço do recurso de reconsideração interposto por Marco Antônio Rodrigues de Sousa, ex-secretário municipal de governo de Cantanhede/MA, contra o Acórdão 7556/2019-TCU-Primeira Câmara, relatado pelo E. Ministro-Substituto Augusto Sherman Cavalcanti.
Os presentes autos tratam de tomada de contas especial (TCE) , instaurada pela diretoria executiva do Fundo Nacional de Saúde (FNS) em desfavor de Antônio Emetério Batista, Manoel Erivaldo Caldas dos Santos, Cláudia Melo Coelho, Chêlia Maria Silva e Marco Antônio Rodrigues de Sousa, ora recorrente, na condição de ex-secretários (as) municipais de Cantanhede/MA, em razão da não comprovação da regular aplicação dos recursos repassados pela União à Prefeitura Municipal de Cantanhede/MA, nos exercícios de 2010, 2011, 2013 e 2014, na modalidade fundo a fundo. 
Por meio do acórdão recorrido os gestores municipais foram condenados a restituir os débitos apurados nos autos e ao pagamento da multa prevista no art. 57 da Lei 8.443/1992. 
 A Secretaria de Recursos (Serur) propôs negar provimento ao recurso, por considerar que deve ser rejeitada alegação de ausência de responsabilidade do recorrente, bem como por entender que a multa aplicada se mostra razoável. 
O Ministério Público manifestou-se de acordo com a proposta alvitrada pela Unidade Técnica. 
II
O recorrente alega que, na ocasião dos repasses, era secretário municipal de governo e, como tal, tinha responsabilidade limitada à aplicação dos recursos e à correspondente prestação de contas, visto que, no exercício de sua atividade, não fazia parte da área da saúde, não lhe cabendo conferir a regular aplicação de recursos (peça 97, p. 8) .
Como bem analisado pela Serur, os recursos do Fundo Municipal de Saúde (FMS) eram geridos conjuntamente pelos secretários municipais de administração e finanças, de saúde e de governo, de acordo com a "Constatação 308023" do relatório de auditória do Departamento Nacional de Auditoria do SUS - Denasus (peça 30, p. 1) .
No caso do recorrente, a responsabilidade a ele atribuída decorreria do fato de ter assinado notas de empenho, conforme pode ser verificado nos autos: peça 11, p. 29 e 40; peça 13, p. 13, 23, 35 e 45; peça 14, p. 6, 21, 33 e 46; peça 15, p. 7, 19, 34 e 46; peça 16, p. 14, 24, 34 e 43; peça 19, p. 3, 13, 32 e 44; peça 20, p. 21, 31 e 40; peça 21, p. 17, 27 e 36; peça 22, p. 9, 17, 26 e 35; peça 23, p. 5, 17, 28, 38 e 47.
A Serur destacou, ainda, que o recorrente foi designado ordenador de despesas da Prefeitura de Cantanhede/MA (peça 3, p. 13) e tal circunstância afastaria as alegações de responsabilidade limitada, quanto à aplicação e à prestação de contas dos recursos percebidos, nos termos da jurisprudência do TCU, no sentido de que o ordenador de despesas tem o dever de verificar a legalidade e a legitimidade dos documentos geradores de despesa, não sendo sua assinatura mera formalidade Acórdão 635/2017-TCU-Plenário, Rel. Min. Aroldo Cedraz) . 
Após analisar as notas de empenho acima elencadas, verifico que, em todas elas, o objeto consiste em repasses à Cooperativa de Profissionais Específicos da Saúde LTDA (COOPES) . No relatório de Auditoria do Denasus, peça 30, p. 7, consta a seguinte irregularidade:
A contratação da COOPES caracteriza a terceirização de profissionais de saúde, para prestarem serviços de responsabilidade do Município de Cantanhede. 
A taxa de administração cobrada pela COOPES é de 30% (trinta por cento) , onerando os recursos destinados à saúde.
 (...) 
A contratação da COOPES caracteriza a terceirização de profissionais para prestação de serviços ligados as atividades fim ou meio, sendo a contratação de responsabilidade do Município de Cantanhede.
Apesar disso, tal irregularidade não constou do relatório do Tomador de Contas, nem das instruções que precederam o Acórdão recorrido e, por consequência, não constaram da citação do recorrente, na qual apenas se mencionou a seguinte irregularidade genérica: "realização de despesas não comprovadas com recursos do Fundo Nacional de Saúde no âmbito da secretaria municipal de saúde de Cantanhede/MA" (peça 45) .
Ainda que a menção específica à secretaria municipal de saúde, da qual o recorrente não participou da gestão, não enseje a nulidade de sua citação, nota-se que não há descrição de condutas que comprovem a responsabilidade do recorrente.
São três as irregularidades que deram ensejo à citação de responsáveis, detalhadas no quadro do item 6.2 do relatório precedente, a seguir elencadas:
ausência de documentação comprobatória da despesa;
ausência de apresentação de produção e registros de pagamento a profissional médico da equipe ESF, evidenciando a falta de profissional médico em seis equipes de Saúde da Família por período superior a sessenta dias, máximo permitido pela legislação;
ausência de apresentação de produção e registros de pagamento a profissional odontólogo da equipe ESB, evidenciando a falta de profissional médico em seis equipes de Saúde da Família por período superior a sessenta dias, máximo permitido pela legislação.
Em razão de o recorrente ter sido secretário municipal nos períodos de 1/3/2011 a 31/12/2012 e 2/1/2013 a 11/6/2014, ele foi considerado responsável pelas três irregularidades acima elencadas, com condenação em débito limitada aos períodos em que exerceu o cargo de secretário de governo.
Discordo, no entanto, da responsabilização do recorrente.
No que tange à ausência de apresentação de produção e registros de pagamento a profissionais odontólogos e médicos, tais irregularidades circunscrevem-se ao escopo de atuação exclusivo da secretaria municipal de saúde. A gestão de pessoal de saúde merece tratamento distinto das demais despesas, em razão de ser claramente matéria administrativa de responsabilidade da secretaria de saúde.
No relatório do Denasus consta que os fatos que originaram a proposição de devolução ao FMS foram relacionados à ausência de profissionais (médicos e odontólogos) em determinadas localidades (peça 30, p. 30-36) , quando se atestou que: "na análise realizada na produção das equipes de Saúde da Família e Bucal foi evidenciando a ausência de profissionais, por período superior ao permitido pela legislação, gerando proposição de devolução".
Embora os demais secretários (de administração e de governo) tenham sido responsabilizados por todas as irregularidades, entendo que apenas as irregularidades atinentes à ausência de documentação comprobatória de despesas poderiam, ao menos em tese, ser-lhes atribuídas. A gestão financeira do município, inclusive do FMS, era de responsabilidade conjunta das secretarias de governo e de administração e finanças. Contudo, o acompanhamento da gestão de pessoal não está dentro das competências desses órgãos.
Assim, a ausência de profissionais de saúde em algumas localidades deve ser atribuída apenas aos secretários municipais de saúde, visto que não há nexo de causalidade entre as atribuições dos secretários municipais de administração e de governo e as ações e omissões que resultaram na ausência de médicos e odontólogos por período superior a 60 dias. 
Ainda quanto a essas irregularidades relativas à ausência de médicos e odontólogos, elas ocorreram nos exercícios de 2013 e 2014, conforme quadro do item 6.2 do relatório. Para esses exercícios não constam nos autos a designação do recorrente para atuar como ordenador de despesas, uma vez que nos termos do documento peça 3, p. 13, a sua nomeação limitava-se ao exercício de 2011. A título de exemplo, nas peças 22, p. 11 e 23, p. 19, a liquidação foi assinada pela secretária de saúde, não havendo nos autos nenhuma liquidação assinada pelo recorrente.
Apesar de o recorrente ter assinado notas de empenho em 2013 e em 2014, tais notas referem-se apenas à contratação da COOPES, situação que, como já mencionado anteriormente, não foi objeto desta TCE. Considerando a delimitação das condutas descritas em sua citação, não há elementos capazes de justificar a responsabilização do recorrente. 
Por todo o exposto, o recorrente não pode ser condenado com base em ações e omissões que não eram de sua responsabilidade direta ou indireta. 
Quanto à ausência de documentação comprobatória da despesa, essa irregularidade poderia ser atribuída ao recorrente, desde que se evidenciasse sua responsabilidade pela gestão ou manejo dos recursos. 
Ainda que o recorrente tenha sido designado ordenador de despesas no exercício de 2011, isso não atrai de forma objetiva e absoluta a responsabilidade do recorrente sobre todas as despesas realizadas na prefeitura. Nesse sentido, colaciono o seguinte enunciado de jurisprudência selecionada:
Não cabe responsabilização de ordenador de despesas designado por gestor convenente quando aquele não pratica ato administrativo relacionado à execução do ajuste. (Acórdão 669/2009-TCU-Segunda Câmara. Relator Ministro Benjamin Zymler) 
No tocante a essa irregularidade, o recorrente foi condenado em débito em razão de duas despesas não comprovadas, realizadas em 9/5/2011 e 5/10/2011. Essas despesas, no entanto, foram saques realizados por Antônio Emetério Batista, então tesoureiro e secretário de administração e finanças, para realizar pagamentos via malote (peça 24, p. 8 e 10) . 
Ademais, os documentos dos autos demonstram que o recorrente atuou apenas na fase de empenho da despesa - e apenas em relação à contratação da COOPES. Não restou evidenciado nos autos que o recorrente tenha atuado na fase de liquidação, que é quando se verifica a entrega do produto e/ou do serviço contratado. Assim, não se pode dizer que o recorrente era o responsável pela efetiva gestão dos recursos repassados.
A descrição da conduta do recorrente na citação (peça 45) foi a seguinte: "realizar despesas não comprovadas quando a liquidação das referidas despesas só poderia ocorrer após a verificação do recebimento dos produtos adquiridos ou dos serviços contratados".
Assim, não cabe a responsabilização do recorrente pelo simples fato de ter sido nomeado ordenador de despesas quando, na prática, ele não atuou nas fases de liquidação e de pagamento, e, no que tange às despesas inquinadas, também não assinou nota de empenho, não tendo contribuído, de nenhum modo, para o débito. 
Diante da documentação acostada aos autos, verifica-se que a função de ordenador de despesas, na prática, era exercida por Antônio Emetério Batista, tesoureiro e secretário de administração e finanças, o qual assinava as ordens de pagamento (por exemplo, peça 13, p. 36 e 46) . 
Assim, não existe nos autos nenhum documento que demonstre ter o recorrente sido responsável pelas despesas não comprovadas. Todas essas despesas foram autorizadas ou diretamente realizadas pelo então tesoureiro. 
A presunção da corresponsabilidade do ordenador de despesas é relativa e pode ser afastada ante a presença de indícios uniformes e consistentes de que a responsabilidade pela gestão dos recursos e pela realização de despesas era de outro agente. 
Por todo o exposto, dou provimento ao Recurso de Reconsideração de Marco Antônio Rodrigues de Souza para excluí-lo da presente TCE.
Do mesmo modo que sucedido em relação ao recorrente, o outro secretário municipal de governo, Manoel Erivaldo Caldas dos Santos, também não deve ser responsabilizado pelas despesas com ausência de comprovação, visto que também foram realizadas exclusivamente por Antônio Emetério Batista (peça 24, p. 2 e 5) . Assim, nos termos do art. 281 do Regimento Interno, mesmo não figurando ele como recorrente, pelos mesmos fundamentos de fato e de direito já alinhavados, deve ser promovida a sua exclusão desta TCE.
Quanto à ausência de médicos e odontólogos nas equipes de Saúde da Família e Bucal, entendo que a mesma solução adotada em relação ao recorrente pode ser estendida a Antônio Emetério Batista, visto que ele também não era responsável pela gestão de pessoal de saúde. Assim, nos termos do art. 281 do Regimento Interno, mesmo não figurando ele como recorrente, pode ser promovida a exclusão de parte do débito a ele imposto, relativa às ausências de médicos e odontólogos, com a redução proporcional da multa que lhe fora aplicada.
Ante o exposto, voto por que o Tribunal acolha a minuta de acórdão que ora submeto à apreciação do colegiado.
TCU, Sala das Sessões, em 10 de agosto de 2021.
WALTON ALENCAR RODRIGUES 
Relator